臺灣桃園地方法院民事判決　　　　　　　 99年度訴字第208號
原　　　告　徐富星
訴訟代理人　邱永祥　律師
被　　　告　陳求標
　　　　　　陳求河
　　　　　　陳求喜
　　　　　　陳求德
兼上列四人
訴訟代理人　陳求臺
上列當事人間請求分割共有物事件，於民國100 年11月23日辯論
終結，本院判決如下：
    主    文
兩造共有坐落桃園縣觀音鄉○○段第一四七一、一四七二、一四
七三、一四七九、一六七八、一六九○地號（面積各如附表所示
）土地准予分割。分割方法如附表一及附圖（桃園縣中壢地政事
務所民國一○○年十月二十四日複丈成果圖）所示。
訴訟費用由兩造依附表二所示之比例負擔。
    事實及理由
一、原告起訴主張：
(一)、緣坐落桃園縣觀音鄉○○段第1471、1472、1473、1479、16
    78、1690地號土地（以下分別簡稱系爭1471、1472、1473、
    1479、16 78 、1690地號土地）為兩造共有，各共有人應有
    部分均為6 分之1 ，因系爭土地共有人眾多，且每筆土地面
    積均不相同，就管理方法無法一致而為有效之利用。而系爭
    土地並無因物之使用目的不能分割或契約訂有不分割期限等
    情事，兩造無法協議達成分割，為使地盡其用，故請求按其
    提供之分割方案中擇一分割系爭土地。
(二)、原告最希望分得系爭1479地號土地，如1479地號土地因法令
    無法分割，原告亦可接受分得1479地號土地之全部，不足之
    面積原告不向被告等請求補償。然若系爭1479地號土地面臨
    省道66號快速道路經濟效用價值顯然較高，以致兩造均希望
    能夠分得1479地號之土地，則原告請求取得1479地號土地之
    6 分之1 ，不足之部分，由1471及1472地號土地合併後分割
    以補足原告所有之土地面積。此外，原告亦願就1471、1472
    、1473地號土地合併後分得原告應取得之面積。
(三)、綜上，原告希望法院可自原告所提以下四項方案中選擇其一
    為分割。雖鑑價報告對於系爭6 筆土地鑑定之價格落差不大
    ，原告仍希望分得系爭1479地號土地全部土地，其餘由被告
    5 人共有，不需另外找補。第二方案原告希望系爭1471、1
    472 合併分割，原告分得北方之部分。第三方案則為原告分
    得前開土地南方之部分。第四方案為原告分的系爭1479地號
    土地之6 分之1 ，在另外自系爭1471、1472地號土地分得其
    餘部分。但原告並不同意被告之分割方案。
(四)、聲明：請准將兩造共有坐落桃園縣觀音鄉○○段第1471、1
    472、1473、1479、1678、1690地號土地予以原物分割，分
    割方法為：(1)其一由原告分得第1479號土地全部，其餘土地
    由被告5 人共有，原告所分配土地價值減少部分不向被告等
    人請求補償差額；(2)其二由原告分得系爭1471及第1472土地
    合併後之1074.65 平方公尺，其餘土地由被告等5 人共有；
    (3)其三由原告分得第1473土地全部及第1472土地之212.87平
    方公尺，總計1091.87 平方公尺，其餘土地由被告等5 人共
    有；(4)其四原告分得第1479地號土地之6 分之1 及第1471與
    1472地號土地合併後之921.22平方公尺，總計1077.72 平方
    公尺，其餘土地由被告等5 人共有。
二、被告則以：
(一)、被告並不同意原告所提分割方案，被告希望將系爭1690地號
    土地分給原告，其餘土地由被告等維持共有，由於系爭土地
    均為祖產，故至少被告就分得之部分維持共有，被告並不同
    意原告分得系爭1479地號土地，因系爭1479地號土地較具價
    值，不願意分給原告。
(二)、被告亦不同意被告所提第四方案，被告主張應將系爭1690地
    號土地之一部分配給原告，被告不另補貼原告，然若分割以
    後，以公告現值換算價值，原告分得部分較其應有部分價值
    為高，多分得之部分雖不向原告找補，但應抵銷陳求武對於
    原告之債務。
(三)、桃園縣中壢地政事務所函附各項分割方案，將系爭1479地號
    土地或系爭1490地號土地分割之方案均會有水路的問題。原
    告希望原告全部分得系爭1690地號土地，至於1690部分有還
    有剩餘的152 平方公尺，還是希望分割出來還給被告，但系
    爭1690地號土地靠近同段938 地號土地部分無水路。
三、本院之判斷：
(一)、按各共有人，除法令另有規定外，得隨時請求分割共有物。
    但因物之使用目的不能分割或契約訂有不分割之期限者，不
    在此限。共有物之分割，依共有人協議之方法行之。分割之
    方法不能協議決定，或於協議決定後因消滅時效完曾經共有
    人拒絕履行者，法院得因任何共有人之請求，命為下列之分
    配。共有人相同之數不動產，除法令另有規定外，共有人得
    請求合併分割，民法第823 條第1 項、第824 條第1 項、第
    2 項本文、第5 項分別定有明文。次按分割共有物，以消滅
    共有關係為目的。法院裁判分割共有土地時，除因該土地內
    部分土地之使用目的不能分割（如為道路）或部分共有人仍
    願維持其共有關係，應就該部分土地不予分割或准該部分共
    有人成立新共有關係外，應將土地分配於各共有人單獨所有
    （最高法院69年台上字第1831號判例參照）。
(二)、本件原告主張系爭6 筆土地為兩造所共有，兩造每人之應有
    部分各為6 分之1 ，兩造就系爭6 筆土地未訂立不分割之協
    議，又無法協議分割，爰依法請求判決將系爭6 筆土地合併
    分割，並以原物分配予兩造等情，此有上開土地登記第二類
    謄本在卷可稽（參見本院卷第8 至19頁），被告對此亦不爭
    執，是原告此部分主張，堪信為真實。再者，上開土地地目
    為田，均編列為特定農業區之農牧用地，亦經前開土地登記
    謄本載明，是系爭土地辦理分割時，應符合農業發展條例第
    16條、農地重劃條例第15條及耕地分割執行要點之規定（見
    本院卷第18頁，桃園縣中壢地政事務所99年3 月12日函），
    而其中系爭1471、1472、1473地號土地相互毗鄰，系爭6 筆
    土地之所有權人、權利範圍均相同，是原告主張之各項分割
    方案中，有請求合併分割系爭1471、1472、1473地號土地，
    並以原物分配於各共有人，自屬有據。
(三)、經查，系爭6 筆土地之現況為：「系爭1479土地東西兩側各
    有溝渠，東側有3 米路，西側僅有溝渠無道路，北側為竹林
    ，南側緊鄰66號快速道路，為雙向各兩線道，平面道路上另
    有高架部分，南側鄰路部分有道路排水溝，目前該土地為休
    耕狀態；系爭1471、1472、1473地號土地目前為休耕狀態；
    系爭1678地號土地目前為休耕狀態，僅東北側與1682地號土
    地相鄰部分有對外通路，與1680地號土地相鄰部分有灌溉溝
    渠，另與1676、1670地號土地相鄰部分分別為溝渠及3 米道
    路，其餘則為稻田，系爭1690地號土地西南側鄰1684、1683
    地號土地部分有灌溉溝渠及3 米道路，東北方鄰936 、938
    地號土地部分分別為溝渠及5 米道路，溝渠因地勢關係無法
    提供灌溉，目前亦為休耕狀態」等情，業經本院於99年6 月
    17 日 履勘現場確認無訛，有勘驗筆錄可憑（見本院卷第84
    、85頁）。而本院囑託昇揚不動產估價師事務所鑑定系爭6
    筆土地之單位價值，結果各如附表所示，亦有該不動產估價
    師事務所100 年7 月13日100 年度法估字第1000608 號函所
    附鑑定報告可憑。本院審酌系爭6 筆土地地目為田地，且均
    編列為特定農業區之農牧用地，為使各該土地分割結果符合
    農業發展條例第16條、農地重劃條例第15條及耕地分割執行
    要點之規定，且分割後不影響前開土地之經濟與利用價值，
    並使兩造分割後分得土地大致保有形狀上之完整性，兼考慮
    各該土地分割後灌溉功能能否維持，以及系爭1472地號土地
    面積僅47平方公尺，應與相鄰之1471或1473地號土地合併分
    割為宜等情，認原告所提方案四及被告所提分割方案（即附
    表三方案一、二、五）均使系爭土地過渡細分且增加灌溉上
    之困難，減少系爭土地經濟價值，故不足採。至原告所提方
    案一至三（即附表三方案六、三、四）中，本院審酌兩造就
    本件分割均已表明不願再提出金錢對他造找補之情，及系爭
    土地之現有使用狀況、價值高低、位置及兩造分割後取得土
    地之經濟利益，並考量共有人應有部分所占面積大小等情狀
    ，認以附表三方案三所示，如附圖即桃園縣中壢地政事務所
    100 年10月24日中地測字第1001005308號函所附複丈成果圖
    （本院卷第221頁）所示之分割方法最為適當、公允。
四、末按，分割共有物具有非訟事件性質，兩造就共有物分割方
    法不能達成協議時，固得起訴請求裁判分割，然兩造各自主
    張之分割方法，僅供法院參考，法院依民法第824 條命為適
    當之分配，乃斟酌何種分割方法較能增進共有物之經濟效益
    ，並兼顧兩造利益以為決定，不受任何共有人主張之拘束，
    亦不因何造起訴而有不同，縱法院認原告請求分割共有物為
    有理由，依法決定方法分割，被告應訴並提出不同主張，促
    使法院就如何為適法分割形成積極心證，均為渠等按當時之
    訴訟程度為伸張或防衛權利所必要，如僅因法院准許原告分
    割共有物之請求或採納其分割方案，即命被告負擔全部訴訟
    費用，顯失公允；本院酌量兩造均可因本件分割共有物而獲
    得相同之利益，故以兩造共有人應有部分比例負擔訴訟費用
    方不致失衡。從而，本件訴訟費用之負擔，應依兩造之應有
    部分之比例負擔，始屬妥當。
五、綜上所述，系爭土地依其使用目的並非不能分割，共有人間
    亦無不能分割之約定，然迄今未能協議分割，本院審酌系爭
    土地之現有使用狀況、發揮土地最大經濟效用及整體利用價
    值等一切情狀，認原告本於共有人之資格，起訴請求系爭土
    地予以合併分割，為有理由，應予准許。爰准分割系爭土地
    如主文第1、2 項所示。
六、本件事證已臻明確，兩造其餘主張，經核與判決基礎不生影
    響，爰不另一一論述，附此敘明。
七、據上論結，本件原告之訴為有理由，依民事訴訟法第385 條
    第1項前段、第80條之1 ，判決如主文。
中    華    民    國    100     年    12    月    9   日
                  民事第二庭    法  官  卓立婷
以上正本係照原本作成。
如對本判決上訴，須於判決送達後二十日內向本院提出上訴狀。
如委任律師提起上訴者，應一併繳納上訴審裁判費。
中    華    民    國    100     年    12    月    12  日
                                書記官  王素玲
附表一：
┌─────┬─────┬────┬─────┬──────┬───────┐
│編號、地號│面積/地目 │單位價值│總價值    │應有部分    │分割後歸屬狀況│
├─────┼─────┼────┼─────┼──────┼───────┤
│(1)桃園縣觀│939/田    │2152    │2,020,728 │每人6 分之1 │歸被告5 人共有│
│  音鄉藍埔│          │        │          │            │，應有部分比例│
│  段1479地│          │        │          │            │各5 分之1     │
│  號      │          │        │          │            │              │
├─────┼─────┼────┼─────┼──────┼───────┤
│(2)同上段14│1278/田   │2195    │2,805,210 │每人6 分之1 │此二筆土地合併│
│  71地號  │          │        │          │            │分割，原告分得│
├─────┼─────┼────┼─────┼──────┤如附圖所示1471│
│(3)同上段14│47/田     │2195    │103,165   │每人6 分之1 │A部 分，被告5 │
│  72地號  │          │        │          │            │人分得1471B 部│
│          │          │        │          │            │分，且應有部分│
│          │          │        │          │            │比例各5 分之1 │
├─────┼─────┼────┼─────┼──────┼───────┤
│(4)同上段14│879/田    │2152    │1,891,608 │每人6 分之1 │歸被告5 人共有│
│  73地號  │          │        │          │            │，應有部分比例│
│          │          │        │          │            │各5 分之1     │
├─────┼─────┼────┼─────┼──────┼───────┤
│(5)同上段16│2185/田   │2130    │4,654,050 │每人6 分之1 │歸被告5 人共有│
│  78地號  │          │        │          │            │，應有部分比例│
│          │          │        │          │            │各5 分之1     │
├─────┼─────┼────┼─────┼──────┼───────┤
│(6)同上段16│1270/田   │2109    │2,678,430 │每人6 分之1 │歸被告5 人共有│
│  90地號  │          │        │          │            │，應有部分比例│
│          │          │        │          │            │各5 分之1     │
├─────┼─────┴────┴─────┴──────┴───────┤
│合計      │14,153,191元（每人應有部分之價值約合2,358,865 元，小數點以下四│
│          │捨五入）。                                                    │
└─────┴───────────────────────────────┘
附表二：
┌──────────┬─────┬────────┐
│系爭6 筆土地所有權人│應有部分  │訴訟費用負擔比例│
├──────────┼─────┼────────┤
│徐富星              │6分之1    │6分之1          │
├──────────┼─────┼────────┤
│陳求標              │6分之1    │6分之1          │
├──────────┼─────┼────────┤
│陳求河              │6分之1    │6分之1          │
├──────────┼─────┼────────┤
│陳求喜              │6分之1    │6分之1          │
├──────────┼─────┼────────┤
│陳求德              │6分之1    │6分之1          │
├──────────┼─────┼────────┤
│陳求臺              │6分之1    │6分之1          │
└──────────┴─────┴────────┘
附表三：若以兩造互相不找補為原則，依照兩造應有部分價值比
        例為分割，各可能分割方案內容分析如下：
┌─┬────────────────────────────┐
│(一)│方案一：                                                │
│  │(1)、1479土地兩造1 ：5 面積分配，原告分得156.5 ㎡（標示為│
│  │    Ａ１），被告分得782.5 ㎡（標示為Ｂ1 ）。價值分別336,│
│  │    788 元、1,683,940 元。（此方案有2 種分割可能，其一為│
│  │    Ａ1在西側，另一為Ａ1 在東側）                       │
│  │(2)、原告其餘未足額分配價值為2,022,077 元（計算式：235886│
│  │    0-000000＝0000000 ），可分得1471與1472合併後與1473不│
│  │    相鄰土地之921 ㎡（標示為Ａ2 ，計算式：0000000 ÷2195│
│  │    ＝921 ，小數點以下四捨五入），此二土地合併後其餘404 │
│  │    ㎡及1473、16 78 、1690土地（均標示為Ｂ2 ）均係被告所│
│  │    有，故被告分得除(1)部分外之土地價值為10,110,386元（計│
│  │    算式：000000 0+000000-0000000+0000000+0000000+2678  │
│  │    430 ＝00000000）                                    │
├─┼────────────────────────────┤
│(二)│方案二：                                                │
│  │(1)、1479部分同方案一(1)                                  │
│  │(2)、原告分得1473全部879 ㎡及1471與1472合併後，與1473相鄰│
│  │    之59㎡【標示為Ａ2 ，計算式：（0000000-000000-0000000│
│  │    ）÷2195＝59，小數點以下四捨五入】。被告分得1471與  │
│  │    1472合併後其餘1266㎡及1678、1690土地（均標示為Ｂ2 ）│
│  │    。故被告分得除(1)部分外之土地價值為10,111,350元。    │
├─┼────────────────────────────┤
│(三)│方案三：（本判決所採取之分割方案）                      │
│  │    原告分得1471與1472合併後之1075㎡（標示為Ａ，計算式：│
│  │    0000000 ÷2195＝1075，小數點以下四捨五入），被告取得│
│  │    1471與1472合併後土地250 ㎡及其餘土地（標示為Ｂ），價│
│  │    值約合11,793,566元（計算式：250 ×2195＋0000000+4654│
│  │    050+0000000+0000000 ＝00000000）。                  │
├─┼────────────────────────────┤
│(四)│方案四：                                                │
│  │    原告分得1473全部879 ㎡及1471與1472合併後，與1473相鄰│
│  │    之213 ㎡【標示為Ａ，計算式：（0000000-0000000 ）÷21│
│  │    95＝213 ，小數點以下四捨五入】，被告取得1471與1472合│
│  │    併後土地1112㎡及其餘土地（標示為Ｂ），被告取得價值約│
│  │    11,794,048元（計算式：1112×2195+0000000+0000000+267│
│  │    8430＝00000000）。                                  │
├─┼────────────────────────────┤
│(五)│方案五：                                                │
│  │    原告按其應有部份價值分得1690土地之1118㎡（標示為Ａ）│
│  │    ，被告分得1690土地其餘152 ㎡及其餘土地（標示為Ｂ），│
│  │    被告分得價值約11,795,329元：（計算式：152 ×2109+465│
│  │    4050+0 000000+103165+0000000+0000000 ＝00000000）。 │
│  │    （此方案可能有2 種分割可能，其一為Ａ在鄰1684土地一側│
│  │    ，另一為Ａ臨938 土地一側）                          │
├─┼────────────────────────────┤
│(六)│方案六原告分得1479土地，被告分得其餘土地。              │
└─┴────────────────────────────┘
附圖：如附件桃園縣中壢地政事務所100 年10月24日中地測字第
      1001005308號函所附複丈成果圖（收件字號：100 年8 月
      31日中地法土字第37100 號，本院卷第221頁）